【裁判字號】    89,訴,2136
【裁判日期】    900521
【裁判案由】    重利
【裁判全文】
臺灣臺中地方法院刑事判決                        八十九年度訴字第二一三六號
    公  訴  人  臺灣臺中地方法院檢察署檢察官
    被      告  甲○○
    選任辯護人  宋永祥
                陳芝荃
右列被告因重利案件，經檢察官提起公訴（八十九年度偵字第一七○三號），本院判
決如左：
    主  文
甲○○無罪。
    理  由
一、公訴意旨略以：被告甲○○基於重利之犯意，自民國八十八年十二月間起，在報
    紙分類廣告欄內刊登「王太太保證１０萬月息６００元當日放款，單純保密持本
    人、公司票０４─0000000」之借款廣告，向不特定人招攬借款業務。乃
    趁不特定人士急迫需款之際，以預扣利息之方式，每十天為一期，新臺幣（下同
    ）十萬元為每期收取利息一萬元，並要借貸者簽發本票以為借款之擔保，乘人急
    迫、輕率或無經驗而放貸金錢，以此方式圖利經營地下錢莊，並恃此為主要生活
    之資。嗣於八十九年一月十三日適有閱報得知上開訊息之乙○○因急需用錢，而
  與被告聯絡後，於同日十五時許相約在臺中市○○○路八一一號前洽談借款之際
    ，為警當場查獲，並扣得空白本票四十張，因認被告涉有刑法第三百四十五條之
    常業重利罪嫌云云。
二、按犯罪事實應依證據認定之，無證據不得推定其犯罪事實，刑事訴訟法第一百五
    十四條定有明文。而被告之自白，非出於強暴、脅迫、利誘、詐欺、違法羈押或
    其他不正之方法，且與事實相符者，方得採為證據，故被告雖經自白，仍應調查
    其他必要之證據，以察其與事實是否相符，苟無法證明其與事實相符，其自白根
    本失其證據之證據力，不得採為判斷事實之根據，最高法院著有四十六年臺上字
    第八０九號判例可資參照。又按刑法第三百四十五條之常業重利罪，係同法第三
    百四十四條重利罪之加重規定，亦即常業重利罪之成立以犯有第三百四十四條所
    載構成犯罪要件為必要；復按刑法第三百四十四條既規定以取得與原本顯不相當
    之重利為構成要件之一，自應以行為人取得重利始克相當，如僅為約定重利尚不
    足當之，從而以犯重利為常業者，如尚未取得與原本顯不相當之重利者，仍不能
    以常業重利罪論擬，最高法院亦著有八十二年度臺上字第五八三四號裁判可資參
    照。
三、本件公訴人認被告涉有刑法第三百四十五條之常業重利罪嫌，無非以右開犯罪事
    實，業據被告於警訊、偵訊中供承不諱，並與證人乙○○於警訊證述借款情節相
    符，復有報紙分類廣告、空白本票四十張扣案可稽，為其主要論據。訊據被告固
    供承於自由時報刊登上開借款廣告，並於右揭時地與證人乙○○商談借款事宜時
    為警查獲之事實，惟矢口否認有何常業重利犯行，辯稱：與證人乙○○尚未談妥
    借錢之事，亦未交付借款，即遭查獲；刊登廣告之後，只有證人乙○○與伊聯絡
    ；扣案之本票，係伊先前從事藝品買賣時所用云云。
四、經查：
  （一）被告雖於警訊及偵查中均供稱其借款方式是以十天為一期，十萬元每期利息
        一萬元云云，惟就已收取之利息部分，先於警訊時供陳迄為警查獲止共獲利
        三十萬元，後於偵訊時則供述：收了三萬元利息，至被告於本院調查審理時
        ，均否認有借貸金錢予他人而收取重利之事實，是被告就已收取之利息部分
        ，前後供述不一，其自白顯有瑕疵，而難遽以採信。
  （二）證人乙○○於警訊時證述：「警方於八十九年元月十三日十五時許在臺中市
        ○○○路八一一號前查獲我正與甲○○談論借貸事實˙˙˙」、「˙˙˙我
        原想向甲○○借三十萬元˙˙˙」等語，並未證述被告業已交付借款並收取
        利息，是就證人乙○○之證言，尚不足以認定被告已取得與原本顯不相當之
        重利，從而，被告辯稱與證人乙○○尚在商談借款事項即為警查獲等語應為
        可信。
  （三）按約定利率雖超過法定限制，致取得之利息與原本顯不相當，但在立約當時
        債權人如無乘債務人急迫、輕率、無經驗之情形，尚不構成刑法第三百四十
        四條之重利罪，院解字第三０二九號解釋著有明文。此因刑法並非處罰一切
        之重利行為，僅限於利用特定人之弱點而為財產之剝削，始構成本罪，此即
        學者所謂「個別重利」之情形。查本案除證人乙○○外，並未查獲其他借款
        人，從而無法得知其餘借款人於借款之際，是否有急迫、輕率、無經驗之情
        狀，是縱認被告上開自白已借款予他人並收取利息等情為可信，亦無法逕認
        被告貸與其他借款人之行為，與刑法重利罪之構成要件相符。
  （四）本件被告雖確有於自由時報分類廣告欄內刊登「王太太保證１０萬月息６０
        ０元當日放款，單純保密持本人、公司票０４─0000000」之借款廣
        告，然此僅能認為被告確有經營地下錢莊之意圖；至被告為警查獲時，所扣
        得之空白本票四十張，此尚不足以認定係供被告犯常業重利所用之物；進一
        步言，該四十張空白本票，果係被告供前來借款之人簽發以擔保借款之用，
        然此尚亦無法證明被告業已取得與原本顯不相當之重利。
五、綜上所述，被告於警訊及偵查中關於已收取利息之自白既有疑義，依卷附之證據
    亦無法證明被告確有已收取重利之事實，是被告行為，尚與常業重利罪之構成要
    件未合。此外，本院復查無其他證據足資證明被告有常業重利之犯行，被告犯罪
    尚屬不能證明，揆諸前揭說明，依法應為被告無罪之諭知。
據上論斷，應依刑事訴訟法第三百零一條第一項，判決如主文。
中      華      民      國     九十     年      五      月    二十一    日
                              臺灣臺中地方法院刑事第七庭
                                審判長法  官  夏  一  
                                      法  官  林  郁  婷
                                      法  官  郭  妙  俐
右正本證明與原本無異。
如不服本判決，應於送達後十日內向本院提出上訴狀（須附繕本），上訴於臺灣高等
法院臺中分院。
                                      書記官
中      華      民      國     九十     年      五      月    二十一    日


司法院資訊處製作；財團法人民間司法改革基金會備份。
